臺灣臺中地方法院簡易民事判決
110年度中簡字第3147號
原      告  游錦綢  
訴訟代理人  曾慶崇律師
複代理人    王德凱律師
被      告  臺中市太平區公所

法定代理人  許貴芳  
訴訟代理人  梅美華  
            郭美玲  
            林盟浤  
            蕭文濱律師
被      告  臺中市政府

法定代理人  盧秀燕  
訴訟代理人  簡先弘  

            劉造峯  
            江彗鈴律師
複代理人    高韻文  
上列當事人間請求返還土地等事件，本院於民國111年9月6日言
詞辯論終結，判決如下：
    主      文
原告之訴駁回。
訴訟費用由原告負擔。
    事實及理由
壹、程序事項：
　　按訴狀送達後，原告不得將原訴變更或追加他訴，但擴張或
    減縮應受判決事項之聲明者，不在此限；被告於訴之變更或
    追加無異議，而為本案之言詞辯論者，視為同意變更或追加
    ；不變更訴訟標的，而補充或更正事實上或法律上之陳述者
    ，非為訴之變更或追加，上開規定於簡易訴訟程序適用之，
    民事訴訟法第255條第1項第3款、第2項、第256條、第436條
    第2項分別定有明文。本件原告起訴時聲明第1項原為：「被
    告臺中市太平區公所應將坐落臺中市○○區○○段000○000地號
    土地上如起訴書附圖所示編號A、B部分面積依序約2、5平方
    公尺之欄杆及編號C部分面積約1平方公尺(位置、面積以實
    測為準)之路燈拆除，並將土地騰空返還予原告。」、聲明
    第2項原為：「被告臺中市太平區公所應給付原告新臺幣(下
    同)9,048元，及自民國110年11月10日起至交還土地之日止
    ，按月給付原告208元。」（見本院卷第13頁），嗣於訴訟
    繫屬中之111年2月24日，以書狀追加臺中市政府為被告（見
    本院卷第173、175頁），臺中市政府就原告訴之追加無異議
    ，而於111年3月17日本院審理中為本案之言詞辯論（見本院
    卷第223-226頁），本院認原告係本於同一基礎事實而為請
    求，在社會生活上可認為有共通性，且就追加被告前後之訴
    訟及證據資料於相當程度範圍內具有同一性，在審理時得加
    以利用，其請求之基礎事實堪認同一，應予准許。其後，原
    告復迭經變更聲明，於111年7月26日以書狀變更聲明第1項
    為：「被告應將坐落臺中市○○區○○段000地號土地上如附圖
    所示『電桿』、『A金屬欄杆』及同段441地號土地上如附圖所示
    『B金屬欄杆』除去，並將土地騰空返還予原告。」；變更聲
    明第2項為：「被告應將坐落臺中市○○區○○段000地號土地上
    如附圖所示『A金屬欄杆』及同段442地號土地上『B金屬欄杆』
    除去。」（見本院卷第361頁），核其性質係減縮應受判決
    事項之聲明，且係補充或更正事實上或法律上之陳述與訴之
    追加，不影響被告等之權益，依前開之規定，均屬適法。
貳、實體事項：　　
一、原告主張：
    原告為臺中市○○區○○段000○000地號土地(下稱系爭440、441
    地號土地)之所有人，系爭440、441地號土地西北側為同段6
    17地號土地(下稱系爭617地號土地)，西南側則為同段442地
    號土地(下稱系爭442地號土地)。被告等所設置如附圖所示
    「電桿」（即照明燈，下稱系爭電桿）坐落於系爭440地號
    土地內，如附圖所示「A金屬欄杆」（下稱系爭A金屬欄杆）
    坐落於系爭440地號土地與系爭617地號土地之地籍線交界處
    ，如附圖所示「B金屬欄杆」（下稱系爭B金屬欄杆）則坐落
    於系爭441地號土地及系爭442地號土地上。又系爭440、441
    地號土地面南側緊臨振福路，該欄杆之設置致原告土地無法
    使用，系爭440、441地號土地之西側617地號及南側442地號
    土地為道路用地，應無設立路燈於原告私有土地之必要，再
    因設立欄杆致原告無法由上開617、442地號土地出入，影響
    原告土地之使用。就此，被告臺中市政府否認系爭電桿、欄
    杆等地上物為被告臺中市政府自己或委由被告臺中市太平區
    公所設置、管理，然被告臺中市太平區公所稱卻系爭電桿、
    欄杆等地上物為改制前臺中縣太平市公所設置，辯稱此等地
    上物於改制後應屬被告臺中市政府所有，此等公物仍有繼續
    使用之必要，故不同意原告自行拆除等語，導致原告土地之
    使用受到侵害。為此，原告本於民法第767條所有權之作用
    ，請求拆除地上物返還土地等語。並聲明：㈠被告等應將坐
    落系爭440地號土地上如附圖所示「電桿」、「A金屬欄杆」
    及系爭441地號土地上如附圖所示「B金屬欄杆」除去，並將
    土地騰空返還予原告。㈡被告等應將坐落系爭617地號土地上
    如附圖所示「A金屬欄杆」及系爭442地號土地上如附圖所示
    「B金屬欄杆」除去。㈢訴訟費用由被告等負擔。㈣願供擔保
    請准宣告假執行。
二、被告等則以：
　㈠被告臺中市太平區公所則以：　 
  ⒈被告臺中市太平「區公所」於99年12月25日臺中縣、市合併
    升格為直轄市前並不存在，被告臺中市太平「區公所」乃於
    99年12月25日臺中縣、市合併升格為直轄市後始成立及存在
    之機關。前開土地上如附圖所示之系爭金屬欄杆及系爭電桿
    ，於臺中縣市合併升格爲直轄市前，已設置多年(應爲78年
    以前設置)，係由當時地主捐獻土地供新福里里民及公眾使
    用，作爲新福社區活動中心前「廣場」用地，由當時「臺中
    縣太平市公所」設置屬於道路附屬設施之系爭金屬欄杆及電
    桿等公用設施，其非臺中縣市合併後始由被告臺中市太平區
    公所設置之公物。是被告臺中市○○區○○○○○○000○000地號土
    地上如附圖所示系爭A、B金屬欄杆及系爭電桿之所有人、處
    分權人，原告起訴請求被告臺中市太平區公所拆除上揭地上
    物、返還土地，於法顯無理由。況系爭金屬欄杆、電桿等地
    上物，已設置或存在數十年，供公眾使用逾30餘年以上，經
    歷年代久遠而未曾中斷，足認原告及其前手長期默示同意提
    供系爭土地供公眾使用，已因時效完成而有公用地役關係存
    在，是於系爭土地上之系爭金屬欄杆及電桿等地上物做為公
    用之性質尚未經依法廢止前，原告關於系爭土地之所有權應
    受有限制，原告請求被告臺中市太平區公所拆除，並返還土
    地，並無理由。即便認爲系爭金屬欄杆、電桿占用之土地尚
    不成立公用地役之公法關係，惟原告請求將系爭金屬欄杆、
    電桿等地上物拆除，恐危害人民及公眾往來通行附近地區及
    道路之安全；且原告僅能取得區區面積約8平方公尺，甚難
    利用之狹長形土地，所得之利益甚小，對他人及國家社會卻
    造成較大且難以估計之損害。是本件原告對其權利之行使，
    實質上已逾越權利的本質及經濟目的，並逾越社會觀念所允
    許的界限而違反權利之社會性，其顯然違反公共利益。因此
    原告請求被告臺中市太平區公所拆除系爭金屬欄杆、電桿等
    設施，並返還土地予原告，係屬權利之濫用，無從准許。
  ⒉原告援引臺中市市有財產管理自治條例（下稱系爭自治條例
    ）第69條第1款、第4款規定，主張被告臺中市太平區公所應
    「報廢」系爭金屬欄杆及電桿等地上物，並無理由，蓋系爭
    自治條例所規範者係「市有」財產之「管理」，足見原告已
    自認系爭金屬欄杆及電桿等地上物為「市有財產」之事實，
    而其所規範者，則為財產之「管理」行為(指保管、維護、
    使用、收益)，與財產所有權人或處分權人，得行使直接使
    財產發生得、喪、變更之處分行為，兩者顯然有別，被告臺
    中市太平區公所並無將「市有財產」予以報廢之權利等語，
    資為抗辯。
  ⒊並聲明：⑴原告之訴及假執行之聲請均駁回。⑵訴訟費用由原
    告負擔。⑶若受不利益判決，願供擔保免為假執行。
　㈡被告臺中市政府則以：
    系爭441地號土地，自94年間原告拍賣取得，經本院執行處
    進行點交後，原告即以鐵皮圍籬將該土地與鄰地阻隔，連同
    系爭440地號土地，均由原告占用迄今。被告臺中市政府不
    論係於94年前、後期間，就系爭440、441地號二筆土地，自
    始未曾有過占用之事實。而原告所指地上物「照明燈」及「
    欄杆」等物，係設置於系爭440、441 地號二筆土地上，所
    占用者為私人土地，按公有公共設施以不設置私人土地為原
    則，是原告所指「照明燈」及「欄杆」既位於私有土地上，
    初步判斷不得逕推定為公有公共設施，應由原告舉證該「照
    明燈」及「欄杆」係由行政機關所設置供公眾使用抑或有事
    實足認供公眾使用明確者，始為該當。原告所指「照明燈」
    部分，因非供道路照明使用，並非路燈，自不屬道路附屬設
    施。原告所指「欄杆」部分，首先由其設置位置及情狀觀察
    ，係圍繞系爭440、441地號土地，區隔土地(即新福社區活
    動中心範圍)與道路之間之界線（見本院卷第81-85頁）；次
    由「欄杆」設置位置與道路路面尚有落差之現場照片看來(
    見本院卷第249、251頁），「欄杆」之設置高出道路路面，
    與道路不在同一個平面，反與系爭440、441地號土地地面同
    高設置，應係附屬於新福社區活動中心前廣場土地之一部，
    而非道路之一部或道路附屬設施；再者，該「欄杆」之設置
    緊貼活動中心內之水泥護欄及植栽，其間無空隙可供行人通
    行，亦顯非為防護行人通行與道路上車輛行駛區隔之用，並
    且通行於道路之車輛，亦無需該「欄杆」之防護，而有致車
    輛不慎駛入土地之危險，是綜合所有事實情狀判斷，系爭欄
    杆之設置及存在，無一合乎道路附屬設施之要件，明顯與道
    路之輔助使用、風險維護毫無關係，顯非為道路附屬設施甚
    明。此外，被告臺中市政府亦查無上開「照明燈」與「欄杆
    」之公物設施資料，亦無相關之授權被告臺中市太平區公所
    關於上開二物之設置、管理等之委辦事務，故原告所指地上
    物「照明燈」及「欄杆」等物，既無法證明被告臺中市政府
    有何設置管理亦或事實足認供公眾使用之證明者，遽令被告
    臺中市政府應行拆除地上物、返還土地暨，即無理由等語，
    資為抗辯。並聲明：⒈原告之訴駁回。⒉訴訟費用由原告負擔
    。⒊如受不利判決，請准預供擔保，免為假執行。
三、得心證之理由：
　㈠原告主張其為系爭440、441地號土地之所有人，如附圖所示
    系爭電桿係坐落於系爭440地號土地內、如附圖所示系爭A金
    屬欄杆係坐落於系爭440地號土地與系爭617地號土地之地籍
    線交界處、如附圖所示系爭B金屬欄杆係坐落於系爭441地號
    土地及系爭442地號土地上，均影響原告就系爭440、441地
    號土地之使用，而被告等拒絕移除系爭電桿、欄杆等地上物
    等事實，有原告所提系爭440、441地號土地登記第一類謄本
    、現場照片、地籍圖、臺中市太平區公所109年9月24日太區
    民字第1090029755號函、109年12月9日太區民字第10900382
    61號函、110年4月6日太區民字第1100009218號函等件在卷
    可稽（見本院卷第19、21、25-31、35、93、211頁）；並經
    本院會同臺中市太平地政事務所人員於111年5月25日至現場
    履勘屬實，有勘驗筆錄、現場照片及臺中市太平地政事務所
    111年4月21日平土測字042400號複丈成果圖、臺中市太平地
    政事務所111年6月29日平土測字第069600號土地複丈成果圖
    各1 份附卷可憑（見本院卷第287-299、313、377頁）；被
    告等並未爭執（見本院卷第89-91、223-226、357-359、387
    、388頁），堪信為真實。被告等固不否認原告為系爭440、
    441地號之所有人及上情，惟就原告主張被告等就系爭電桿
    、金屬欄杆等地上物有所有、管理、處分之權限等語，則經
    被告等否認在卷，並以前揭情詞置辯。是本件應審究者厥為
    ：被告等就系爭電桿、金屬欄杆等地上物是否有所有、管理
    、處分之權限？被告等是否有移除之義務？茲分述如下：
　㈡按所有人對於無權占有或侵奪其所有物者，得請求返還之，
    對於妨害其所有權者，得請求除去之，民法第767條第1項前
    段、中段分別定有明文；另按物之拆除，為事實上之處分行
    為，僅所有人或有事實上處分權之人，方有拆除之權限（最
    高法院102年度臺上字第2053號判決要旨可參）。本件原告
    固主張被告等就系爭電桿、金屬欄杆等地上物有所有、管理
    、處分之權限，應負拆除之責等語，惟查：
  ⒈被告臺中市太平區公所以111年2月15日太區民字第111000433
    9號函函覆本院：「...二、經查系爭振福段440、441地號土
    地早期為社區活動中心廣場使用，該座活動中心係78年6月3
    0日興建完成，惟現地主游錦綢女士（即原告）取得土地所
    有權後，即以圍籬圍起禁止民眾使用迄今。三、而振福段44
    0、441地號土地之地上物欄杆及路燈為前地主何時同意作設
    置之資料，因年代久遠本所已查無可考」等語（見本院卷第
    159頁）；又於111年4月28日以太區民字第1110012901號函
    函覆本院略以：「二、...㈠經查路燈設置係提供活動中心廣
    場照明使用，欄杆設置主要功能係區隔廣場內外。㈡該欄杆
    及路燈之設置，可能為早期社區發展協會或里辦公處爭取公
    部門經費而設置供公共使用，查上開公物無財產管理資料，
    經查其周遭之路燈均有依規列入財產登記，旨案惟年代久遠
    無財產保管資料，...」等語；並有臺中市太平區公所物品
    查詢明細表在卷為佐（見本院卷第267、271-277頁），足見
    本件原告所有之系爭440、441地號土地上之地上物即系爭電
    桿、金屬欄杆，並非被告臺中市太平區公所列冊管理、登載
    有案之「公物」，被告臺中市太平區公所否認其就系爭電桿
    、金屬欄杆等地上物有所有權或管理、處分之權限，非屬無
    據。
  ⒉而被告臺中市政府內之財政局於111年2月10日以中市財產字
    第1110001765號函函覆本院：「...㈠本案不銹鋼欄杆及照明
    燈坐落於私有土地上，請太平區公所先行查明興建背景、起
    始使用原因及目的，並釐清其權屬及有無合法使用關係或公
    法上法律關係，先予敘明。㈡倘經查明確屬太平區公所經管
    之設施，且無上述合法使用關係或公法上法律關係等情形，
    該所經管市有財產若已達使用年限，且不堪使用，應依據審
    計法第57條及各機關財物報廢分級核定金額表之規定完成報
    廢程序。如為遺失、毀損或其他意外事故而致損失之報損報
    毀案件，應依據審計法第58條規定，檢同有關證件，報審計
    機關審核。...」等語（見本院卷第155頁），可認原告取得
    系爭440、441地號土地前、即已存在之系爭電桿、金屬欄杆
    ，依設置地點、設置時間之常情而論，應先查明是否為被告
    臺中市太平區公所興建、管理之設施。而依上所述，難認被
    告臺中市太平區公所就系爭電桿、金屬欄杆等地上物，具有
    所有權或管理、處分之權限，本院進而參以被告臺中市政府
    亦表示其查無系爭電桿、金屬欄杆之設置、管理養護紀錄，
    否認其就系爭電桿、欄杆等地上物有所有權或管理、處分之
    權限，兩造並未爭執（見本院卷第327頁），則於原告尚無
    提出任何證據明確舉證之情形下，實無從遽認定被告等就系
    爭電桿、金屬欄杆等地上物有所有權或管理、處分之權限。
  ㈢按公務機關對於其所管領保管之物品，其採購、取得、保管
    、報廢、報損、報毀等，均有相關之規範，職司保管之公務
    員斷無可能明知為其所保管之公物卻予以否認之理，而衡以
    前揭臺中市太平區公所物品查詢明細表所載之內容（見本院
    卷第267、271-277頁），確無本件系爭電桿、金屬欄杆等地
    上物之相關記載，被告臺中市政府亦查無相關設置、管養之
    紀錄，兩造不為爭執（見本院卷第327頁），已敘述如前，
    是系爭電桿、金屬欄杆等地上物之所有權實難認定為被告等
    所有，且難認定被告等具有管理、處分之權限。台灣電力股
    份有限公司台中區營業處雖以111年5月10日台中字第111117
    7673號函函覆本院：「...二、旨述燈桿非本處設置及管理
    之設備，其電源係由本處路燈系統220V供電，並由臺中市政
    府養護工程處負擔電費。」等語（見本院卷第283頁）、以1
    11年7月5日台中字第1111171401號函函覆本院：「...二、
    旨述燈桿非本處設置及管理之設備（本處111年5月10日台中
    字第1111177673號函諒達），其拆除或遷移所需時間、花費
    及配套等資訊，請逕恰該燈桿所有人。」等語（見本院卷第
    341頁），然台灣電力股份有限公司對於繳納電費之規範是
    以同一電號、一個大區域內數支燈桿一起計費，如果僅就系
    爭電桿停止供電，將會影響其他電桿之供電，需仰賴台灣電
    力股份有限公司為專業之處理，才不會影響其他電桿之供電
    等節，兩造均不爭執（見本院卷第327頁），是承上所述，
    既然並無證據可證被告臺中市政府其系爭電桿、金屬欄杆等
    地上物有所有權或管理、處分之權限，縱被告臺中市政府目
    前因大區域內數支燈桿一起計費之緣故，成為系爭電桿電費
    之繳款人，亦無從單以此即逕予推認其即對於系爭電桿具有
    所有權或管理、處分之權限。又被告臺中市太平區公所雖以
    111年4月28日太區民字第1110012901號函表示：「二、...㈠
    經查路燈設置係提供活動中心廣場照明使用，欄杆設置主要
    功能係區隔廣場內外。㈡該欄杆及路燈之設置，可能為早期
    社區發展協會或里辦公處爭取公部門經費而設置供公共使用
    ...」等語，然其僅表示「可能」等語、並未確定；且後亦
    接續補充陳明：「上開公物無財產管理資料，經查其周遭之
    路燈均有依規列入財產登記，旨案惟年代久遠無財產保管資
    料，...」等語在卷（見本院卷第267頁），是仍無從以之遽
    予推論被告臺中市太平區公所對於系爭電桿具有管理、處分
    之權限。原告該部分之主張（見本院卷第363、365頁），並
    無理由。
　㈣另按公有公共設施以不設置私人土地為原則，今原告指稱系
    爭電桿即「照明燈」、系爭金屬欄杆既位於原告所有之系爭
    440、441地號私有土地上，原告即應舉證該系爭電桿及系爭
    金屬欄杆係由行政機關所設置供公眾使用，抑或有事實足認
    供公眾使用明確，否則不得逕推定為公有公共設施。承前，
    並無證據足證系爭電桿及系爭金屬欄杆係由被告等所設置。
    而系爭電桿依其設置方向觀之（見本院卷第140之3、211頁
    ），因非供道路照明使用，難認屬於「路燈」，自不屬道路
    附屬設施。系爭金屬欄杆則係圍繞系爭440、441地號土地，
    區隔土地(即新福社區活動中心範圍)與道路之間之界線（見
    本院卷第81-85頁），由系爭金屬欄杆設置位置與道路路面
    尚有落差之現場照片看來(見本院卷第249、251頁），系爭
    金屬欄杆之設置高出道路路面，與道路不在同一個平面，反
    與系爭440、441地號土地地面同高設置，應係附屬於新福社
    區活動中心前廣場土地之一部，而非道路之一部或道路附屬
    設施；再者，系爭金屬欄杆之設置緊貼活動中心內之水泥護
    欄及植栽，其間無空隙可供行人通行，顯非為防護行人通行
    與道路上車輛行駛區隔之用，並且通行於道路之車輛，亦無
    需該等欄杆之防護，是系爭金屬欄杆之設置及存在，並無合
    乎道路附屬設施之要件，明顯與道路之輔助使用、風險維護
    毫無關係，亦非為道路附屬設施至明。是系爭電桿、系爭金
    屬欄杆均要難認供公眾使用，抑或有事實足認供公眾使用，
    無從推定為公有公共設施，原告該部分主張被告等應予移除
    之論據，亦無理由。。
　㈤復系爭442地號及617地號土地之所有權人分別為臺中市政府
    建設局、行政院農業委員會農田水利署，為兩造所不爭執（
    見本院卷第357-359頁），堪信為真，原告並非系爭442地號
    及617地號土地之所有權人，其主張依據民法第767條第1項
    中段，被告等應將系爭442及617地號土地上之系爭A、B金屬
    欄杆予以除去等語，乃屬無據，蓋原告並無排除系爭金屬欄
    杆占有使用系爭442地號及617地號土地之權利，其亦無從干
    涉系爭442地號及617地號土地應為如何之使用。況被告等並
    非系爭442地號及617地號土地之所有權人或具有管理、處分
    之權限，其等無權移除系爭442地號及617地號土地上之系爭
    金屬欄杆甚明，被告等該部分之答辯（見本院卷第358、391
    頁），為有理由。
四、綜上所述，原告請求被告等應將系爭440、441、442、617地
    號土地上之系爭A、B金屬欄杆及系爭電桿予以除去，並將土
    地騰空返還予原告，均為無理由，應予駁回。
五、本件事證已臻明確，兩造其餘攻擊防禦方法及證據，核與判
    決之結果不生影響，故不一一論列，併此敘明。
六、訴訟費用負擔之依據：民事訴訟法第78條。
中　　華　　民　　國　　111 　年　　10　　月　　13　　日
                  臺灣臺中地方法院臺中簡易庭
                                  法　官　林秉暉
以上為正本係照原本作成。
如不服本判決，應於送達後20日內，向本院提出上訴狀並表明上
訴理由，如於本判決宣示後送達前提起上訴者，應於判決送達後
20日內補提上訴理由書（須附繕本）。如委任律師提起上訴者，
應一併繳納上訴審裁判費。
中　　華　　民　　國　　111 　年　　10　　月　　13　　日
                                  書記官  巫惠穎


附圖：
臺中市太平地政事務所111年6月29日平土測字第069600號土地複
丈成果圖。